台灣基隆地方法院刑事判決　　　　　　　　　　　　　　九十年度訴字第五九八號
　　公　訴　人　台灣基隆地方法院檢察署檢察官
　　被　　　告　戊○○
　　輔　佐　人　丙○○
　　選任辯護人　陳英鳳
右列被告因案件，經檢察官提起公訴（九十年度偵字第一四三０號），本院判決如左
：
    主      文
戊○○無罪。
    理      由
一、公訴意旨略以：被告戊○○係松慶營造有限公司（下稱松慶公司）之實際負責人
    。其於民國八十五年間，與告訴人乙○○所經營之東佶營造工程有限公司（下稱
    東佶公司）協議，以東佶公司名義，向基隆市政府承包「仁愛之家養護大樓新建
    工程」，實際工程則由松慶公司負責施作，並由松慶公司自行向下游廠商訂貨並
    支付款項，待基隆市政府分期將工程款核撥後，由東佶公司取款並抽取一成為利
    潤，再撥付予松慶公司。東佶公司每期給付與松慶公司之工程款，因廠商請款發
    票係以東佶公司之名義，為使資金流程與帳目相符，遂由東佶公司簽發以廠商抬
    頭名稱為受款人及禁止背書轉讓之支票給予松慶公司，再由松慶公司持向東佶公
    司取消禁止背書轉讓後，向廠商請託蓋背書章，而由松慶公司向東佶公司領款。
    詎被告明知未經廠商宜聯鋼鐵股份有限公司（下稱宜聯公司）之同意或授權，竟
    擅自偽刻宜聯公司印章，交由不知情之公司會計丁○○（經檢察官另為不起訴之
    處分），連續在松慶公司所開立三張收據之收款人欄及東佶公司所開立票號ＭＡ
    0000000號而面額新台幣（以下同）七十四萬三千二百七十七元、票號Ｍ
    Ａ0000000號而面額一百四十一萬五千五百二十二元及票號ＮＡ0000
    000號而面額一百二十萬四千二百十六元三紙支票之背書欄，偽蓋宜聯公司印
    文共六枚，向東佶公司領得該三紙支票款共三百三十三萬六千三百十五元，足以
    生損害於宜聯公司，因認被告涉有刑法第二百十七條偽造印文、第二百十六條、
    第二百十條行使偽造私文書之罪嫌云云。
二、公訴人認為被告涉有前述罪嫌，係以右揭事實業據被告坦認不諱，核與告訴人即
    東佶公司法定代理人乙○○、告訴代理人林永勝律師所指訴及證人即宜聯公司業
務部主任庚○○所證述之情節相符，復有前述支票三紙及收據三張附卷可資佐證
    云云，而為其論據。
三、訊據被告堅決否認其有被訴之犯行，辯稱：被告於八十六年間，看報紙公告，得
    悉基隆市政府欲發包「仁愛之家養護大樓新建工程」，因工程費高達一億四千餘
    萬元，須繳保證金二千萬元，被告無力負擔，乃找前因工程合作認識而同為甲級
    營造商之證人甲○○商議，證人甲○○表示：可用其胞弟即告訴人乙○○之東佶
    公司去投標；若得標，由被告之松慶公司施作，東佶公司固定由市府核撥之工程
    款中，抽取百分之十為利潤，松慶公司自負盈虧；若松慶公司資金不足，東佶公
    司願先支付，再由市府核撥之工程款中扣除云云；該工程得標後，因承攬人名義
    是東佶公司，許多廠商請款時，作為收據之發票抬頭，已列名東佶公司；東佶公
    司會計表示：為配合稅捐機關稽核之必要，東佶公司作帳所開出之支票，必須受
    款人名義與發票廠商名稱相符；為此，東佶公司依每張發票之金額，逐一開立抬
    頭為廠商名稱之支票，並禁止背書轉讓，再交付松慶公司；本案三張支票之抬頭
    為宜聯公司，即是東佶公司依上開模式所開立。如此，指名廠商又禁止背書之支
    票，被告之松慶公司無法領取，顯不合理，蓋東佶公司所請領之工程款，扣除百
    分之十之利潤後，本為松慶公司所應有。因此，被告遂偕同其妻即證人己○○○
    、其女丁○○，前往證人甲○○家中，反應上開不合理之現象，以謀求解決之方
    案；證人甲○○表示：該三張支票原本屬於松慶公司所應得之工程款，廠商即宜
    聯公司既已事先收受松慶公司之中遠期支票，即無理由重複領取；證人甲○○遂
    電請東佶公司之會計，將該三張支票取回取消禁止背書之記載；至於抬頭指名部
    分，證人甲○○則教唆不知情之被告自刻宜聯公司之印章而蓋章背書，以便松慶
    公司領款。被告聞言，又見東佶公司取消禁止背書之記載，以為發票人有此權利
    ，主觀上又認為此三張支票之款項本為東佶公司應轉交松慶公司之工程款，遂依
    證人甲○○之意，前往刻印並蓋章其上等語。
四、按犯罪事實應依證據認定之，無證據不得推定其犯罪事實，刑事訴訟法第一百五
    十四條定有明文。次按被告之自白不得作為有罪判決之唯一證據；仍應調查其他
    必要之證據，以察其是否與事實相符，刑事訴訟法第一百五十六條第二項亦規定
    甚詳。申言之，被告之自白縱使具有任意性，苟無補強證據，亦無從擔保自白之
    真實性，以是之故，立法推定其證據證明力不足，必待第二證據即補強證據出現
    ，始得察其自白是否與事實相符。被告以外之人所為之供述證據，無論出於共犯
    、同案被告、被害人、告訴人或證人，其證據價值更為薄弱，縱使證人有具結偽
    證之處罰，亦無從擔保其證言之真實性，如係此等之人所為單一之指述，當然推
    定其證據證明力不足，無需探究其指述之真實性如何。此所以有數量法則（數量
    規則）之產生。蓋數量法則乃證據容許性規則之一，而補強法則乃數量法則之一
    。除前述被告之自白必須補強證據加以補強外，主要待證事實需有證人（廣義證
    人包括共犯、同案被告、被害人、告訴人等）二人以上，亦即單一證人之證言，
    仍須依其他第二證據加以補強（見陳樸生著刑事證據法第七章第三節第五三四頁
    ）。進而言之，自白係被告之認罪行為，其證據證明力最強，立法猶規定不得作
    為有罪判決之唯一證據；則舉重以明輕，被告以外之人之指述或證述，尤亦不得
    作為有罪判決之唯一證據。何況，在證據法則上，補強證據必須補強待證事實，
    至任何人均無可置疑之地步，亦即必須符合「超越合理懷疑原則」，始得據以論
    罪；其尚有疑者，利益應歸被告，依「罪疑利益歸被告原則」，仍應為有利被告
    事實之認定。申言之，當證據資料尚有對被告有利之存疑時，如無法依客觀方法
    排除此項合理之可疑，則依罪疑利益歸被告原則，不得僅以此項證據資料作為有
    罪判決之依據。再者，認定被告有罪之事實應憑證據；如未能發現相當之證據，
    或證據不足以證明，自不能以推測或擬制之方法，以為裁判之基礎；且認定事實
    所憑之證據，其為訴訟上之證明，須達於通常一般人均不致有所懷疑，而得確信
    其為事實之程度者，始得據為有罪之認定；倘其證明尚未達到此一程度，而有合
    理之懷疑存在時，尚難為有罪之認定基礎；苟積極證據不足為不利於被告事實之
    認定時，即應為有利於被告之認定，更不必有何有利之證據；亦即如無確切之積
    極證據，足以證明犯罪事實，即令被告不能為有利之反證，亦不能遽論以罪責，
    此亦為刑事司法實務向來之見解（最高法院三十年上字第八一六號、四十年台上
    八六號、七十年台上字第二三六八號、七十六年台上字第四九八六號判決參照）
    。徵諸被告既無自證己罪之義務，更無自證無罪之義務，此乃當然之法理。
五、本案之關鍵問題有二：其一，前述三張支票款是否東佶公司要付松慶公司之工程
    款。其二，若是，被告擅刻宜聯公司之印章，是否經由東佶公司之同意。其三，
    如是，被告之擅刻印章，是否足以生損害於宜聯公司。
１、先就其一而言，即前述三張支票款是否東佶公司要付松慶公司之工程款？經查：
    除起訴部分外，告訴意旨另以：告訴人就該工程向宜聯公司所訂購之鋼筋貨款，
    業經簽發前開支票三紙，交付宜聯公司以為給付，詎被告竟偽造宜聯公司之印文
    ，將票款悉數領取入己，因認被告另涉刑法侵占、詐欺之罪嫌云云。此部分經檢
    察官偵查終結後，認為被告之罪嫌不足，而在起訴書之末，略以下列理由而不另
    為不起訴之處分：「被告辯稱：宜聯公司之貨款係由松慶公司給付，而東佶公司
    所簽發之支票，是要支付松慶公司之工程款，並非要支付宜聯公司之貨款，松慶
    公司自有權領取等語，互核與證人即宜聯公司業務主任庚○○結證稱：鋼筋材料
    之訂購，只有剛開始東佶公司開立四張支票作為定金，之後材料款均由松慶公司
    開票支付等語相符，並有宜聯公司出貨及收款明細對照表一份附卷可憑；東佶公
    司向基隆市政府請領第一期、第七期及第八期工程款之日期分別為八十七年三月
    十六日、八十七年九月十四日、八十七年十月二十一日，有東佶請仁愛之家一至
    十七期工程款明細表附卷可參，核與東佶公司所開前述三紙支票之日期相符，足
    認東佶公司所開立之支票三紙，係要支付松慶公司之工程款，並非要支付宜聯公
    司之鋼筋貨款。何況，該三紙支票若係東佶公司簽發交付宜聯公司之貨款，東佶
    公司何以未經宜聯公司之同意，逕據松慶公司之要求，而將支票上禁止背書轉讓
    之記載取消，任由松慶公司領款？準此，益見被告所辯非虛，可以採信；該三張
    支票既為東佶公司給付松慶公司之工程款，被告自有領款之權利，尚難認被告有
    何詐欺、侵占犯行。然此部分若成立犯罪，因與起訴部分具有方法、結果之牽連
    關係，屬於裁判上一罪，應為起訴效力所及，爰不另為不起訴之處分。」準此以
    觀，檢察官亦認為東佶公司所開立之支票三紙，是要支付松慶公司之工程款，並
    非要支付宜聯公司之貨款無訛。何況，證人即東佶公司之會計辛○○於台灣高等
    法院八十九年度上字第一００九號民事案件（上訴人東佶公司，被上訴人宜聯公
    司間給付貨款事件）審理時，亦坦承該三張支票，係其開給松慶公司，並非開給
    宜聯公司，因松慶公司是東佶公司之分包商，宜聯公司是松慶公司之下游公司，
    東佶公司和宜聯公司並無關係等語（九十一年三月四日訊問筆錄後附該案準備程
    序筆錄倒數第二頁）；卷附結算明細表，證人辛○○自承係其所製作，證人即宜
    聯公司業務部主任庚○○亦證稱該結算明細表上所載松慶未支付之貨款，係在八
    十七年八月二十六日至八十八年二月五日之間（均見本院九十一年四月八日訊問
    筆錄），足見在八十七年八月二十六日之前，松慶公司並未積欠宜聯公司鋼筋款
    ；惟該結算明細表之日期為八十七年三月十六日，可見該支票款確係東佶公司要
    付松慶公司之貨款無訛。
２、次就其二而言，即前述三張支票款既是東佶公司要付松慶公司之工程款，則松慶
    公司實際負責人之被告擅刻宜聯公司之印章，是否經由東佶公司之同意？經查：
    證人即被告之妻己○○○、證人即被告之女丁○○一致證稱：其二人確為該三張
    支票款事件，而陪同被告一起前往證人甲○○之住處商量；因松慶公司曾和證人
    甲○○合作工程「三件」，本案係第三件；合作之業務均和證人甲○○接洽等情
    ，既核與被告所辯內容相符，亦核與證人甲○○自承其係告訴人乙○○之胞兄；
    在此之前，證人甲○○與被告曾經合作「二件」工程；被告確曾偕同其妻即證人
    己○○○、其女即證人丁○○前往證人甲○○之住處等情相符；申言之，證人甲○○所否認者，僅本件即第三件工程並非由其和被告合作，被告等三人前往其住
    處，並非洽談該三張支票之問題而已；準此以觀，彼此既有二件工程合作在先，
    本件再次合作，證人甲○○以其弟之東佶公司出名，乃極有可能之情事；而被告
    等三人既均自承因無法領取該三張支票款，而前往證人甲○○之住處洽談，證人
    甲○○空言否認，卻未指出被告等非為此事而去，更為何事而去？足見被告及證
    人己○○○、丁○○所述非虛，堪以採信。何況，如前所述，該三張支票之金額
    ，既為東佶公司應支付松慶公司之工程款，而被告之松慶公司無法領款，則被告
    等去找接洽之證人甲○○以求解決，乃極正常之反應；證人甲○○如非東佶公司
    實際經營者之一，東佶公司何以願將該三張支票之禁止背書取消，使得被告之松
    慶公司得以領取工程款？因此，被告所辯其經由證人甲○○同意，去刻宜聯公司
    之印章，再由證人甲○○電請東佶公司會計配合取消禁止背書等情，極有可能為
    真，客觀上有利於被告之合理可疑於此存在；在無客觀方法以排除此項合理可疑
    時，依前述罪疑利益歸被告原則，應為有利於被告事實之認定，無從認定其係擅
    自主張而偽刻印章進而偽造文書。申言之，被告主觀上認為證人甲○○和告訴人
    乙○○均係東佶公司之實際經營者，東佶公司既為發票人，又已取消該支票之禁
    止背書，該三張支票之工程款本係被告之松慶公司所應得，並非宜聯公司所應得
    ，證人甲○○既表明被告可以刻印而蓋章作為背書，使得松慶公司得以領取工程
    款，應係東佶公司「授權」其刻印以求領款，對於不得領款之宜聯公司亦無損害
    可言，是其主觀上並無「擅自偽刻」印章之構成要件故意，應堪認定。
３、退而言之，再就其三而言，亦即被告在主觀上，認為宜聯公司本不得領款，自無
    損害可言，惟在客觀上，是否被告之擅刻印章行為，並不足以生損害於宜聯公司
    ？經查：刑法上偽造文書罪之成立，以足以生損害於公眾或他人為特別要件；若
    僅具偽造之形式，而實質上並不足以生損害之虞者，尚難構成本罪（最高法院四
    十九年台非字第十八號判決參照）；申言之，所謂足以生損害，係指他人有可受
    法律保護莉之利益，有因此遭受損害  或有受損害之虞而言；若他人對行為人原
    負有製作某種文書之義務而不履行，由行為人代為製作，既無損於他人之合法利
    益，自與偽造文書之構成要件不合（最高法院五十年台上字第一二六八號判決參
    照）。如前所述，宜聯公司業已經領取松慶公司之中遠期支票，原不得再行領取
    該三張支票款；何況，縱令宜聯公司對於是否已領取松慶公司之中遠期支票有所
    爭執，本件既係松慶公司借名東佶公司而承攬，依約東佶公司領取市政府核撥之
    工程款，僅係「代領」性質，除得扣除百分之十為利潤外，均應轉交松慶公司，
    本案發生松慶公司無法直接領款之情事，實因東佶公司為配合稅捐機關之作業所
    致，已如前述；東佶公司即使交付該三張支票於宜聯公司，宜聯公司亦應背書轉
    讓松慶公司，以利松慶公司請款。因此，被告從證人甲○○之言，擅刻宜聯公司
    之印章並蓋章於支票及收據上之行為，並不影響宜聯公司之權利，亦即被告被訴
    之行為，並不足以生損害於宜聯公司，被告自無被訴之罪責可言。
４、綜上所述，前述三張支票款既係東佶公司要付松慶公司之工程款，並非要付宜聯
    公司之貨款；被告擅刻宜聯公司之印章，又係出於東佶公司實際經營者之一即證
    人甲○○之授權；被告之擅刻印章行為，又不足以生損害於宜聯公司。此外，復
    查無其他積極證據足以證明被告有被訴之犯行，揆諸前述規定，不能證明被告犯
    罪，自應為其無罪之諭知。
六、據上論斷，應依刑事訴訟法第三百零一條第一項而判決如主文。
本案經檢察官熊南彰到庭執行職務。
中      華      民      國    九十一    年      十      月    三十一    日
                                    台灣基隆地方法院刑事庭
                                        法  官  陳  志  祥
右正本證明與原本無異。
如不服本判決，應於收受送達後十日內，向本院提出上訴狀，敘述上訴之理由，上訴
於台灣高等法院，並應按他造當事人之人數附具繕本。
中      華      民      國    九十一    年              月              日
                                        書記官  盧  鏡  合
